【裁判字號】    90,台上,1678
【裁判日期】    900322
【裁判案由】    偽造有價證券
【裁判全文】
最高法院刑事判決                                九十年度台上字第一六七八號
    上  訴  人  甲○○○
                乙 ○ ○
右上訴人等因偽造有價證券案件，不服台灣高等法院高雄分院中華民國八十七年十二
月九日第二審判決（八十七年度上訴字第一五九四號，起訴案號：台灣高雄地方法院
檢察署八十六年度偵字第二四六八號），提起上訴，本院判決如左：
    主  文
原判決撤銷，發回台灣高等法院高雄分院。
    理  由
本件原判決認定上訴人甲○○○、乙○○母女共同基於概括之犯意聯絡，由甲○○○
擔任會首，先於民國八十二年三月十六日，招集每會新台幣（下同）一萬元，每月十
六日開標，含會首共計五十一人次之互助會（以下簡稱甲會）。即於會員名單中虛列
張金珠名字參加互助會，並於該互助會第二會開標時，於標單上偽造張金珠之署押，
及填寫利息二千五百元，持以標得會款，計向活會會員詐取會款三十六萬七千五百元
。並偽造張金珠之印章一枚後，偽造張金珠與江文盛為共同發票人、發票日為八十二
年三月十六日、面額各一萬元之本票四十九張，交付各活會會員作為擔保繳交死會會
款之用。惟其後即未以張金珠名義繳交死會會款，而於該互助會至四十九會時倒會。
上訴人等復於八十三年七月二十六日招募每會一萬元，每月二十六日開標，含會首共
五十六人次之互助會（以下簡稱乙會）。於該互助會會員楊茂寅在第七會退出後，上
訴人等即虛列方淑燕承擔楊茂寅之互助會。旋於第十會開標時，於標單上偽造方淑燕
之署押，及填寫利息二千四百元，持以標得會款，計向活會會員詐取會款三十四萬九
千六百元。並偽造方淑燕、洪秀琴之印章各一枚後，偽造方淑燕與洪秀琴為共同發票
人、發票日為八十四年一月十日、面額各一萬元之本票四十六張，交付各活會會員作
為擔保繳交死會會款之用。然其後即未以方淑燕名義繳交死會會款。復於乙會會員即
甲○○○之婆婆黃春花標得第二十二會會款時，以前揭偽造之方淑燕印章，偽造方淑
燕與黃春花為共同發票人、發票日為八十四年十一月二十六日、面額各一萬元之本票
三十四張，交付各活會會員作為擔保繳交死會會款之用。嗣乙會於第三十會時倒會等
情。因而維持第一審依牽連犯關係，論處上訴人等共同連續意圖供行使之用，而偽造
有價證券罪刑之判決，駁回上訴人等在第二審之上訴，固非無見。
惟查：(一)依刑事訴訟法第九十五條第一款規定，訊問被告應先告知犯罪嫌疑及所犯所
有罪名。此乃被告在刑事訴訟上應受告知之權利，旨在使被告能充分行使防禦權。故
法院如就起訴效力所及之事實，認為被告所犯罪名有所增加，即應於審判期日或之前
踐行告知之程序。否則，如於辯論終結後，逕行以新增之罪名，論處罪刑，即與上開
規定不合。本件原審於調查期日及審判期日，僅就檢察官起訴書所指上訴人等觸犯之
刑法第二百零一條第一項、第二百十七條第一項罪名告知上訴人等（見原審卷第二二
、五三、一三三頁），但原判決則併對上訴人等論以刑法第二百十六條、第二百十條
之行使偽造私文書罪，及同法第三百三十九條第一項之詐欺罪，顯然就起訴書所載以
外之罪名，未對上訴人等踐行告知程序，使為充分之辯論及防禦，即逕行判決，其審
判程序自屬違法。(二)審理事實之法院，本乎發見實質真實之本旨，對於案內一切與罪
名之成否、論罪科刑有關之證據，除認為不必要者外，均應詳為調查，如有應行調查
之證據未依法調查，率予判決，其判決當然為違背法令。上訴人等辯稱：方淑燕確有
參加乙會，伊等並無偽造方淑燕之名義，冒標會款及偽造本票等情，聲請傳訊證人即
會員葉榮壽予以證明（見第一審卷第七二頁）。而原判決以葉榮壽於第一審雖證稱：
有一次拿會錢去繳時，剛好上訴人二人說在場之一名標到會款女子係方淑燕，伊才知
道，以前並不認識方淑燕等情。但因葉榮壽以前並不認識方淑燕，其供詞欠缺可信性
及正確性，而不予採信（見第一審卷第一一四、一一五頁、原判決理由一之（二））
。然證人方馨苓於原審出庭證稱：伊原名方淑燕，曾參加上訴人等之互助會，並標得
會款（見原審卷第一一七頁）；另證人即方馨苓之母洪秀琴亦為相符之證述，並證稱
：伊有委託上訴人等刻伊與方馨苓之印章，簽發本票等情（見原審卷第一一五、一一
六頁）。則方馨苓是否原名方淑燕﹖如方馨苓未同意以方淑燕名義標得會款，其等母
女何以願負擔系爭會款及票款責任﹖又證人葉榮壽於第一審所稱「方淑燕」，是否即
係於原審出庭之方馨苓﹖均非無疑。此與判斷上訴人等是否有偽造方淑燕之標單，冒
標會款，及偽造方馨苓、洪秀琴之名義簽發本票有所關聯，為求事實之真確，仍有調
取方馨苓之戶籍資料，及傳喚證人葉榮壽當庭指認方馨苓徹查明白之必要。乃原審未
詳加調查審酌，即遽行判決，難謂已盡調查能事。(三)有罪之判決書，應於理由內記載
認定事實所憑之證據及其認定之理由，否則即有理由不備之違法。原判決事實欄認定
上訴人等以張金珠之名義標得甲會之第二會會款後，「即未以張金珠名義繳交死會會
款」；又以方淑燕之名義標得乙會之第十會後，「即未以方淑燕名義繳交死會會款」
等情。然原判決另載述甲會含會首計五十一人次，係至第四十九會始倒會，乙會含會
首計五十六人次，至第三十會倒會。如果無訛，則並非於所載「張金珠」、「方淑燕
」名義者標得各該會款後，即行倒會。又原判決並敘述告訴人陳朝福等人所提出上訴
人等交付活會會員作為擔保償付死會會款用之張金珠與江文盛為共同發票人之本票影
本為「三張」，方淑燕與洪秀琴為共同發票人之本票影本為「十九張」等情。縱上訴
人等所提出各該本票，係因未獲償付死會會款而未被取回，惟因告訴人等所提出本票
張數較少於原判決所載上訴人等當初交付活會會員之張數，故亦難以告訴人等所提出
本票張數推論所載「張金珠」、「方淑燕」名義者標取各該會款後，「即未繳交死會
會款」。另據上訴人等辯稱：張金珠、方淑燕標取得該會款後，均有繼續繳納死會會
款至各該互助會倒會為止等情。則各該互助會所載「張金珠」、「方淑燕」名義者標
得會款，是否「即未繳交死會會款」，尚非無疑，自須深入研求並詳敘理由。乃原審
未詳加調查究明，即逕為前揭認定，難謂無調查未盡及理由不備之違誤。(四)偽造之印
章，依刑法第二百十九條之規定，係在必須沒收之列，縱未經搜獲，如不能確切證明
其已滅失而不存在，仍應為沒收之宣告。本件第一審判決既認定上訴人等偽造張金珠
、方淑燕、洪秀琴之印章各一枚，惟未說明有何證據足資證明各該偽造之印章已滅失
而不存在，即遽謂「因未扣案，為免執行上之困難，而不予宣告沒收」，自有不適用
法則之違誤。而原判決未予糾正，亦有欠當。以上或為上訴意旨所指摘，或為本院得
依職權調查之事項。上訴人等上訴意旨指摘原判決不當，非無理由，應認有發回更審
之原因。又原判決不另為無罪諭知部分，因公訴人認其與本件有罪部分，有裁判上一
罪關係，亦應併予發回。
據上論結，應依刑事訴訟法第三百九十七條、第四百零一條，判決如主文。
中      華      民      國     九十     年      三      月    二十二    日
                              最高法院刑事第七庭
                                  審判長法官  吳  雄  銘
                                        法官  池  啟  明
                                        法官  石  木  欽
                                        法官  郭  毓  洲
                                        法官  吳  三  龍
      右正本證明與原本無異
                                              書  記  官
中      華      民      國     九十     年      三      月    二十七    日


司法院資訊處製作；財團法人民間司法改革基金會備份。
